【裁判字號】    98,中簡上,1098
【裁判日期】    981224
【裁判案由】    詐欺
【裁判全文】
臺灣臺中地方法院刑事判決          98年度中簡上字第1098號
上  訴  人
即  被  告  乙○○
上列上訴人因詐欺案件，不服本院臺中簡易庭九十八年度中簡字
第三四０七號，中華民國九十八年十月十六日第一審簡易判決（
聲請簡易判決處刑案號：臺灣臺中地方法院檢察署九十八年度偵
字第二二四四０號），提起上訴，本院管轄第二審之合議庭判決
如下：
    主  文
上訴駁回。
    事  實
一、乙○○於民國九十七年三月初某日，從自由時報之分類廣告
    欄得知有某不詳公司欲徵求外務司機之訊息，其依照報紙所
    載之聯絡方式與對方聯繫後，對方乃要求欲獲得工作錄取需
    提供帳戶之存摺、提款卡與密碼等帳戶資料以供日後為薪資
    轉帳之用。乙○○明知個人在金融機構帳戶之存摺及提款卡
    係供帳戶名義人自己使用之重要理財工具，關係個人財產、
    信用之表徵，且可預見存摺、提款卡及其密碼資料如交予他
    人使用，而未加以闡明正常用途，極易被利用為與財產有關
    之犯罪工具，竟仍不顧他人可能遭受財產上損害之危險，而
    基於縱若其所提供之金融機構帳戶資料被利用作為詐欺取財
    之用，亦不違背其本意之幫助犯意，於九十七年三月六日十
    五時許（聲請簡易判決處刑書誤認係九十七年三月十日十五
    時許），在臺中市○○○路SOGO百貨公司前，將其不知情之
    子媳林雅琪在渣打國際商業銀行股份有限公司西屯分行（下
    稱渣打國際商銀）所申請設立，帳號00000000000000號帳戶
    之提款卡及密碼資料交付告知予前揭不詳公司所派遣之真實
    姓名、年籍均不詳之成年男子，而容認該人所屬不法犯罪集
    團成員藉該等帳戶資料以遂行詐欺取財之犯罪。該名成年男
    子於取得此等乙○○所提供林雅琪之前開銀行帳戶資料後，
    即與共組詐欺集團之其他成員，共同基於意圖為自己不法所
    有之犯意聯絡，於九十七年三月十日十七時五十分許，僭充
    係電視購物頻道商家之業務人員，向居於高雄市三民區之甲
    ○○佯稱：其先前利用電視購物頻道選購物品時，填載之款
    項資料有誤，為避免資料外洩，需按照指示至自動櫃員機操
    作云云，致使甲○○因而陷於錯誤，於同日二十三時十九分
    許，在渣打國際商銀所設置之自動櫃員機操作匯入新臺幣（
    下同）一萬二千元之款項至林雅琪所設立之前揭渣打國際商
    銀帳戶內。未幾，即由前述詐欺集團成員持乙○○所交付之
    提款卡與密碼資料，將甲○○遭詐騙所匯入之款項提領一空
    。嗣經甲○○察覺情況有異，始知受騙，乃報警處理，而由
    警循線查知上情。
二、案經臺中市警察局第六分局報請臺灣臺中地方法院檢察署檢
    察官偵查後，聲請為簡易判決處刑。
    理  由
一、訊據上訴人即被告（下稱被告）乙○○坦陳確有於上揭時地
    ，將前開其不知情之子媳林雅琪所開立渣打國際商銀帳戶之
    存摺、提款卡及密碼資料，均交付告知予真實姓名、年籍均
    不詳之成年男子使用之事實，且該名成年男子所屬詐欺集團
    成員所為之前述詐欺犯行，亦據被害人甲○○於警詢中指述
    綦詳〔見警卷第4頁至第5頁。按被告以外之人（包括證人、
    鑑定人、告訴人、被害人及共同被告等）於審判外之陳述雖
    不符刑事訴訟法第一百五十九條之一至之四等四條之規定，
    而經當事人於審判程序同意作為證據，法院審酌該言詞陳述
    或書面陳述作成時之情況，認為適當者，亦得為證據；當事
    人、代理人或辯護人於法院調查證據時，知有刑事訴訟法第
    一百五十九條第一項不得為證據之情形，而未於言詞辯論終
    結前聲明異議者，視為有前項之同意，同法第一百五十九條
    之五定有明文。立法意旨在於傳聞證據未經當事人之反對詰
    問予以核實，原則上先予排除；惟若當事人已放棄反對詰問
    權，於審判程序中表明同意該等傳聞證據可作為證據；或於
    言詞辯論終結前未聲明異議，基於尊重當事人對傳聞證據之
    處分權及證據資料愈豐富，愈有助於真實發見之理念，且強
    化言詞辯論主義，使訴訟程序得以順暢進行，上開傳聞證據
    亦均具有證據能力。本件被害人甲○○於警詢時之指陳，其
    性質雖屬證人於審判外所為之陳述，而為傳聞證據，且查無
    符合刑事訴訟法第一百五十九條之一至之四之情形；然其所
    為之上開警詢筆錄內容，業經本院予以提示並告以要旨，且
    經檢察官與被告就證據能力俱表示並無異見，同意採為證據
    使用（見本院二審卷第23頁反面），本院審酌上開筆錄作成
    之時，並無任何遭受不當施壓或干擾，亦未有具體事證顯示
    其有遭受不當取供之情形，因認以之作為本件之證據亦屬適
    當，依上開刑事訴訟法第一百五十九條之五之規定，自得作
    為證據使用〕，並有被害人所提出為匯款證明之渣打國際商
    銀自動櫃員機交易明細表一紙、渣打國際商銀九十七年三月
    三十一日渣打商銀西屯字第09700066號函附之林雅琪帳戶開
    戶基本資料、活期性存款結清帳戶明細查詢等文件在卷可參
    （見警卷第6頁、第12頁至第17頁）。查邇來不法詐欺集團
    成員使用他人存摺作為指示被害人匯款工具之犯罪類型層出
    不窮，並廣經媒體披載，凡對社會動態尚非全然不予關注者
    均能知曉。本件被告於交付前開帳戶資料時，已逾知天命之
    年，係心智成熟之成年人，且其具高中畢業之學歷（見臺中
    市警察局第六分局調查筆錄教育程度欄之記載），應具一般
    之智識程度，對於上開各情自有認識，竟仍將其子媳林雅琪
    所申設之前開帳戶之存簿、提款卡及密碼資料均交付告知予
    並無一定之信賴關係，亦不知如何為進一步聯絡之上開不詳
    姓名、年籍之成年男子，對於何以為薪資轉帳需將存摺之正
    本與提款卡均提供交付？日後已無帳戶之存摺正本與提款卡
    將如何提領自己之工作所得？對該等帳戶資料是否被使用於
    未知之用途亦不加以聞問；甚且被告對於所應徵工作之每日
    工時、福利、保險、老闆何人、公司登記名稱與店址何在、
    營運狀況如何等詳情，均始終支吾其詞，無法敘明其概要，
    更難謂被告主觀認知並無懷疑之處；是縱令對方確係以應徵
    工作為薪資轉帳之需向被告索取帳戶資料，然仍無解於被告
    主觀認知上已得對於對方向其索求帳戶之動機產生合理懷疑
    之可能性，其主觀上顯具有縱使該名成年男子於取得該等帳
    戶資料後，自行或轉交他人持以實施犯罪，作為詐騙被害人
    命匯款之用，亦不違背其本意之不確定故意至明。另被告雖
    辯稱：伊交付林雅琪所申設帳戶之存摺、提款卡後，當晚與
    對方聯繫時，對方即未再接聽電話，伊察覺情況不對，所以
    要求林雅琪需於翌日即至警局報案，並向銀行辦理掛失手續
    ，足見伊並無幫助對方犯罪之意思云云；然經本院依職權函
    詢之結果，被告之子媳林雅琪始終未向渣打國際商銀辦理存
    摺、提款卡之掛失手續，被告與林雅琪亦均未曾至警局報案
    聲稱帳戶資料受騙而提供交付等情，關此各有渣打國際商銀
    九十八年十二月九日渣打商銀西屯字第09800171號與臺中市
    警察局第六分局九十八年十二月二日中分六警偵字第098004
    1859號函各一份附卷可佐（見本院二審卷第13頁至第18頁）
    ，顯見被告所為上開辯解，亦非實在，自無從採認。本件由
    被告前揭交付存摺、提款卡並告知密碼之情形觀察，已與一
    般謀職求才之常情不相符合，其此部分無主觀幫助意思之託
    詞辯語亦難認確屬真實；惟被告因僅係單純提供前開帳戶之
    存簿、提款卡及密碼資料，並未參與詐欺取財之構成要件行
    為，應認其主觀上僅係基於幫助他人犯罪之意思。是本件事
    證至臻明確，被告幫助詐欺犯行洵堪認定。
二、查前開真實姓名、年籍均不詳之成年男子所屬詐欺集團成員
    ，基於意圖為自己不法所有之犯意聯絡，撥打電話予被害人
    甲○○，而以上述之方式行騙，並致使被害人陷於錯誤，因
    而交付本人之財物，該名成年男子所屬詐欺集團成員所為，
    應係犯刑法第三百三十九條第一項之詐欺取財罪。而被告提
    供其子媳林雅琪所開設前揭渣打國際商銀帳戶之存摺、提款
    卡及密碼資料予該名成年男子所屬詐欺集團成員，以為詐欺
    取財所用，係基於幫助他人詐欺取財之不確定故意，且所為
    屬詐欺取財罪構成要件以外之行為，核其所為則係犯刑法第
    三十條第一項、第三百三十九條第一項之幫助詐欺取財罪。
    被告幫助前揭成年男子所屬詐欺集團成員實行詐欺取財之犯
    罪行為，僅構成幫助犯，應依刑法第三十條第二項之規定減
    輕其刑。
三、原簡易判決因認被告乙○○罪行事證明確，適用刑法第三十
    條（第一項、第二項）、第三百三十九條第一項、第四十一
    條第一項前段、刑法施行法第一條之一（第一項、第二項前
    段）之規定，對被告量處拘役五十日，並諭知易科罰金之折
    算標準，其認事用法並無違誤，量刑亦稱妥適。
四、被告乙○○上訴意旨略以：伊交付告知不知情之林雅琪所申
    設渣打國際商銀帳戶之存摺、提款卡及密碼資料予前開真實
    姓名、年籍均不詳之成年男子時，並不知該名男子嗣後會將
    該等帳戶資料轉為不法使用，是伊並無幫助詐欺取財之犯罪
    故意云云；惟按刑法上之故意，分直接故意（確定故意）與
    間接故意（不確定故意），「行為人對於構成犯罪之事實，
    明知並有意使其發生者」為直接故意，「行為人對於構成犯
    罪之事實，預見其發生而其發生並不違背其本意者」為間接
    故意；一般人至銀行開設帳戶並非難事，如非洗錢、犯罪等
    不法目的，依常情並無捨棄自己帳戶而迂迴收受他人帳戶使
    用之理，是被告對於前開真實姓名、年籍均不詳之成年男子
    可能將其帳戶用來作為恐嚇或詐欺取財等非法用途上，應有
    所預見，且不違背其本意，其竟仍恣意提供帳戶資料予該名
    成年男子，足見該成年男子將被告所提供之上揭帳戶資料用
    來作為詐欺取財犯罪之用，為被告所容認及允許。另查銀行
    帳戶可供款項之存匯、提領，係一般人均可輕易申請開設，
    並無任何資格條件之限制，且金融存款帳戶，事關存戶個人
    財產權益之保障，其與存戶印鑑章、提款卡結合，專屬性、
    私密性更形提高；除非本人或與本人具密切關係之人，難認
    有何理由可自由流通使用該存摺、印章；一般人亦均有應妥
    為保管存摺及提款卡，以防止存摺及提款卡被他人冒用之認
    識，縱有特殊情況偶有將存摺、提款卡交付他人之需，亦必
    深入瞭解其用途後始行提供使用，實乃吾人日常生活經驗與
    事理；且存摺、提款卡等有關個人財產、身分之物品，其本
    身並無任何交易之價值，且倘若淪落不明人士手中，更極易
    被利用為與財產犯罪有關之犯罪工具；而與他人於身分上不
    具密切關係之人，竟要求他人提供帳戶資料以為擔保之用，
    又無視於帳戶之設立人是否即為交付者本人，此等行為，客
    觀上已屬可疑，且顯係供為某非正當資金進出而欲擅自為使
    用，並隱瞞其流程及行為人身份曝光之不法意圖亦可預見；
    若此之社會現實，恆係一般人本於日常生活經驗即可體察，
    本件被告對此自亦難諉無不知，準此，被告有幫助他人為詐
    欺取財犯罪之不確定故意，堪可認定，其辯詞並無可採，是
    被告猶執陳詞否認幫助犯罪之故意，難謂為有理由，其上訴
    應予以駁回。
據上論斷，應依刑事訴訟法第四百五十五條之一第一項、第三項
、第三百六十八條，判決如主文。
本案經檢察官張富鈞到庭執行職務。
中    華    民    國    98    年    12    月    24    日
                  刑事第三庭  審判長法  官  周瑞芬
                                    法  官  李慧瑜
                                    法  官  陳思成
以上正本證明與原本無異。
不得上訴。
                                    書記官  吳詩琳
中    華    民    國    98    年    12    月    24    日


司法院資訊處製作；財團法人民間司法改革基金會備份。
